【裁判字號】    97,易,3645
【裁判日期】    980812
【裁判案由】    詐欺
【裁判全文】
臺灣臺北地方法院刑事判決              97年度易字第3645號
公  訴  人  臺灣臺北地方法院檢察署檢察官
被      告  丁○○
上列被告因詐欺案件，經檢察官提起公訴（97年度偵字第4968號
），及移送併案審理（98年度偵字第8554號）本院判決如下：
    主  文
丁○○幫助犯詐欺取財罪，處有期徒刑月，如易科罰金，以新
臺幣壹仟元折算壹日。
    事  實
一、丁○○乃具相當社會生活經驗之人，對於貿然將自己開立之
    金融帳戶存摺、金融卡及密碼，交付予其他不熟悉之人任意
    使用，可能因此供人利用為犯罪所用，對坊間每每發生有人
    遭詐騙將款項匯入人頭帳戶後遭提領一空，致追索不能一事
    明知，並對所提供之帳戶可能因而幫助他人從事詐欺不法犯
    罪有預見，仍於不違背其本意情形下，基於幫助不詳姓名、
    年籍之成年人詐欺取財之未必故意，於民國96年10月25日起
    至同年12月27日間止之某日，將其所申請開立之臺北富邦商
    業銀行股份有限公司社子分行（下稱富邦銀行）帳戶000000
    00 0000 號、合作金庫商業銀行世貿分行（下稱合庫銀行）
    帳戶0000000000000 號、臺灣新光商業銀行股份有限公司大
    同分行（原誠泰商業銀行，下稱新光銀行）帳戶0000000000
    000 號之存摺、金融卡及密碼，在某不詳地點，提供予有意
    犯罪之不詳人士使用。嗣該詐欺集團成員即共同意圖為自己
    不法所有之犯意聯絡，先後為下列行為：
  (一)甲○○於96年11月間，在SKYPE 網站結識某真實、姓名、年
    籍均不詳之某女性詐騙集團成員網友，該女網友於96年12月
    26日，上SKYPE 網站與甲○○聊天佯稱可援交，並相約於翌
    日下午3 時，在臺北市○○○路SOGO百公司本館後方之7-11
    前見面，屆時甲○○至約定地點，未見援交之女網友出現，
    當日下午4 時20分許，由一不詳姓名之成年男子，撥打電話
    與甲○○聯絡，表示須驗證甲○○身分是否為警察，要求甲○○前去自動櫃員機查詢，甲○○遂前往操作自動櫃員機，
    輸入對方所給之代號並轉帳新臺幣（下同）1 元，之後即另
    有詐騙集團成員不詳姓名之成年男子2 名，多次撥打電話與
    甲○○聯絡，佯稱甲○○操作自動櫃員機轉帳1 元，致其電
    腦故障，甲○○需再將10萬元存入指定之上揭丁○○合庫銀
    行帳戶，俟其電腦恢復正常後，始歸還10萬元，並表示若不
    配合將至甲○○住處找伊，甲○○遂陷於錯誤，依其指示分
    5 次匯款，共計被詐騙28萬3,422 元。匯款情形：
  1.96年12月27日下午4 時21分，前往中國信託商業銀行設置之
    自動櫃員機，以轉帳方式，匯款2 萬3,456 元至丁○○上開
    合庫銀行帳戶。
  2.96年12月27日下午6 時4 分，以現金存款方式，匯款10萬元
    至丁○○上開富邦銀行帳戶。
  3.96年12月27日下午6 時9 分，以轉帳方式，匯款2 萬9,983
    元至丁○○上開合庫銀行帳戶。
  4.96年12月28日凌晨12時45分，以現金存款方式，匯款10萬元
    至丁○○上開富邦銀行帳戶。
  5.96年12月28日凌晨12時46分，以轉帳方式，匯款2 萬9, 983
    元至丁○○上開合庫銀行帳戶。嗣因甲○○發覺受騙，報警
    處理，始悉上情。（備註：甲○○被詐欺部分為起訴事實。
    ）
  (二)96年9 月29日下午4 時30分許，詐欺集團成員撥打丙○○之
    電話，佯稱係小磨坊出版社及郵局服務人員，於丙○○前向
    小磨坊出版社購買書本時，因作業疏失致扣款方式錯誤，要
    求丙○○至郵局自動櫃員機前確認帳戶內餘額，並操作取消
    分期扣款設定，致丙○○陷於錯誤，而在同日下午5 時45分
    ，以轉帳方式將1 萬5,790 元匯至丁○○上開新光銀行帳戶
    。嗣因丙○○發覺受騙，報警處理，始悉上情。（備註：丙○○被詐欺部分為併辦事實。）
二、案經甲○○訴由臺北市政府警察局松山分局三民派出所、丙○○訴由臺北市政府警察局大安分局瑞安街派出所，報請臺
    灣臺北地方法院檢察署檢察官偵查起訴暨移請併案審理。
    理    由
壹、證據能力之認定：
一、按被告以外之人於審判外之言詞或書面陳述，除法律有規定
    者外，不得作為證據；又被告以外之人於審判外之陳述，雖
    不符合同法第159 條之1 至第159 條之4 之規定，但經當事
    人於審判程序同意作為證據，法院審酌該言詞陳述或書面陳
    述作成時之情況，認為適當者，亦得為證據；又當事人、代
    理人或辯護人於法院調查證據時，知有第159 條第1 項不得
    為證據之情形，而未於言詞辯論終結前聲明異議者，視為有
     前項之同意，刑事訴訟法第159 條第1 項及第159 條之5
     分別定有明文。
二、查本院認定事實所引用之下列證據資料，並無證據證明係公
    務員違背法定程序所取得。又被告丁○○、檢察官於本院審
    判期日中對本院所提示之被告以外之人審判外之供述，包括
    供述證據、文書證據等證據，就證據能力均未表示爭執，而
    迄至言詞辯論終結前亦未再聲明異議，經核亦無顯有不可信
    之情況與不得作為證據之情形，本院審酌上開證據資料製作
    時之情況，尚無違法不當及證明力明顯過低之瑕疵，且被害
    人甲○○、丙○○警詢、偵查筆錄內容均係陳述其被詐騙之
    過程，對匯入之帳戶究係何人所有、被告為何人均不知情，
    衡情其陳述當無受到任何外力或自我價值判斷干擾之情狀，
    並無顯不可信之情形，職是，認為以之作為證據應屬適當，
    是依刑事訴訟法第159 條至第159 條之5 規定，本院所引用
    之供述證據及文書證據等，如下揭所示均有證據能力，合先
    敘明。
貳、認定犯罪事實之證據：
一、訊據被告丁○○雖坦承上開富邦銀行、合庫銀行、新光銀行
    等帳戶為其所申請開立，惟矢口否認有何幫助詐欺之犯行，
    辯稱：上開帳戶是我為了工作需要所申辦，我沒有販賣帳戶
    、密碼，也沒有借給別人使用，我將上開帳戶及其存摺、金
    融卡放在家中，收到傳票後我才發現上開銀行存摺、提款卡
    都不見了，因為住處曾遭竊，但因為我離家出走迄今3 年，
    不知道家裡有遭小偷，所以沒有辦掛失，我是以家中電話當
    密碼，個人資料很容易被拿去賣，密碼很好猜云云。
二、經查：被告確有申請開立上開帳戶，業經被告坦認不諱。另
    告訴人甲○○、丙○○於上揭時間因被詐欺而以轉帳、現金
    存款之方式匯款至被告上開帳戶等事實，並經告訴人甲○○
    、丙○○於警詢及偵查中指訴纂詳（見97年度偵字第4968號
    偵查卷第5 至6 頁、第37至38頁、98年度偵字第8554號偵查
    卷宗2 第5 至7 頁），並有富邦銀行、新光銀行、合庫銀行
    之開戶資料及交易明細表、被害人甲○○之匯款交易明細表
    、臺北市政府警察局松山分局三民派出所受理詐騙帳戶通報
    警示簡便格式表、被害人丙○○之匯款交易明細表、臺北市
    政府警察局大安分局瑞安街派出所受理各類案件紀錄表、臺
    北市政府警察局大安分局瑞安街派出所受理刑事案件報案三
    聯單、內政部警政署反詐騙案件紀錄表、臺北市政府警察局
    大安分局瑞安街派出所受理詐騙帳戶通報警示簡便格式表各
    1 份在卷可稽（見97年度偵字第4968號偵查卷第86至90頁、
    第92至98頁、第99至108 頁、第113 至117 頁、第23頁、第
    4 頁、98年度偵字第8554號偵查卷宗3-2 第8 頁、第4頁 、
    第13至16頁），足認被告所開立之帳戶，確已供有意行騙之
    不詳人士所組成之詐騙集團為如上開所示犯行之匯款、轉帳
    所用，殆無疑義。
三、被告前於97年3 月17日檢察官偵查時辯稱：我家曾在95年9
    月至12月間遭小偷，當時有到社子島派出所報案云云，然被
    告於98年6 月1 日本院行準備程序時又改稱：家裡遭竊好像
    是96年下半年的時候，家裡沒有人去報失竊案云云，被告前
    後供述不一，且在檢察官函查臺北市政府警察局士林分局，
    經該局函覆被告住處並無發生竊盜案之受理記錄後，被告於
    本院行準備程序時始翻異前詞，此有該分局97年10月23日北
    市警士分刑字第09732685 500號函1 紙在卷可稽（見97年度
    偵字第4968號偵查卷宗第180 頁），是其所辯是否屬實，已
    非無疑。且被告家中遭竊是否有報警處理一事，係對己有利
    之事，雖被告供稱其當時離家在外，然此向家人稍加查證即
    可確認，被告理應知之甚詳，惟被告就家中何時遭竊、是否
    有報案之供述前後不一，迨檢察官查證後，始提出相異之爭
    辯，是其後翻異前詞之辯稱，顯難令人置信。雖證人即被告
    之父乙○○於本院審理時具結證稱：我家在2 年前曾遭小偷
    ，損失了一些金錢跟電腦，我認為報警也沒有用，所以沒有
    報案，當時被告沒有住在家裡，且無法與被告聯絡，所以沒
    有告訴他，被告不知道家裡有遭小偷，我不知被告有無遺失
    什麼東西，也不知被告有這麼多家銀行的戶頭等語（見本院
    卷2 第67至68頁），然被告為證人之子，其二人係屬至親，
    證人所為證詞難免有偏袒之虞，殊難遽信。且證人先是證稱
    ：無法與被告聯絡上，所以未告知其家中失竊已如前述，復
    證稱：我父母、弟弟打電話給被告，被告有時候會接等語（
    見本院卷2 第69頁），其證述前後顯有矛盾。又住處失竊未
    報案，已與一般常情未盡相符，更何況尚有家庭成員未住在
    家中，有何重要之財物遺失尚未得確認，竟未至警局報案實
    有悖於常理，是證人之證詞憑信性低，尚不足以作為對被告
    有利之認定，是被告住處有失竊一情，實難採信。縱使被告
    住處曾遭竊盜一事屬實，然證人並未聽聞被告有上開帳戶存
    摺、提款卡等物放置家中已如前述，且據證人證稱：被告離
    家出走後，1 次都沒回家過，我沒有給他生活費等語（見本
    院卷2 第69頁背面），則被告離家後未接受家中經濟接濟，
    且其離家出走迄今達3 年之久均未曾返家，衡情被告出走之
    時即有長期離家之打算，理應將個人日常生活所需之物攜帶
    於身，況上開帳戶之存摺、提款卡等物與其所營經濟生活息
    息相關，更無不將之帶走而置放家中之理，足徵被告所辯其
    上揭帳戶之存摺、提款卡放在家裡而遭竊云云，與常理不合
    ，不足為採。
四、又每一金融帳戶之提款卡均設有專屬之密碼，除非設定人或
    經設定人告知密碼之人外，旁人難僅以亂數排列方式得知密
    碼，惟據卷附帳戶之交易明細，均有諸多係以提款卡提領現
    金之記錄，此有交易明細可參（見97年度偵字第4968號偵查
    卷宗第16頁、第19頁），是可推知必定有他人知悉被告所有
    金融卡之密碼無訛。被告雖辯稱：我以家裡電話設為密碼，
    個人資料容易被拿去賣，所以很好猜測云云，惟查被告上揭
    銀行帳戶於提領本案受詐騙之款項前，並未有作為測試之小
    額提領紀錄，此有富邦銀行、新光銀行、合庫銀行之交易明
    細表各1 份在卷可按（見97年度偵字第4968號偵查卷宗第94
    至98頁、第104 至108 頁、第116 頁），是則，提領之人若
    非明確知悉提領之密碼，而把握得以取款，焉有冒然從事如
    此高危險之施詐行為，而要求被害人匯入上揭帳戶，據此，
    本件帳戶之密碼顯然是被告所告知，被告所辯不足採信。
五、按刑法上之故意犯，可分為直接故意與不確定故意，所謂不
    確定故意即指行為人對於構成犯罪之事實，預見其發生而其
    發生並不違反其本意，刑法第13條第2 項定有明文。查存款
    帳戶之存摺、提款卡、密碼，僅係供使用人作為存款、提款
    、匯款、轉帳之用，一般人均得自行向銀行申請開立存款帳
    戶、領取帳戶存摺及提款卡、密碼加以使用，並無任何特定
    身分之限制；苟非意在將該活期儲蓄存款帳戶作為犯罪之不
    法目的或掩飾真實身分，實無以他人名義之帳戶存摺、提款
    卡進行交易之必要。況且，近來佯稱退稅、欠款、查詢帳戶
    、中獎等方式詐欺之犯罪類型層出不窮，此類犯罪多利用人
    頭帳戶作為贓款出、入帳戶，業廣經媒體披載，政府亦多所
    宣導，目的均在避免民眾受騙，被告有多次打工經驗，其上
    開新光銀行帳戶之金融卡遺失時，曾自行至銀行臨櫃辦理掛
    失及補發金融卡，此均經被告供陳在卷，並有新光銀行97年
    4 月17日新光銀同字第0970035 號函在卷可憑（見97年度偵
    字第4968號偵查卷第39頁、第99頁），堪認其已具有相當社
    會經驗，其於審理過程中之應對、舉止均與常人無異，係具
    通常智識程度之人，對此應知悉甚詳，是以，其將自己開立
    帳戶之提款卡、密碼等，交付不詳人士使用，而被利用當詐
    欺犯罪時之贓款出、入人頭帳戶使用，當為其所能預見，且
    此事之發生無違被告本意，被告有幫助不法之徒利用上開帳
    戶犯詐欺取財罪之不確定故意甚明。更況有意詐騙之人以他
    人帳戶供作款項出入之帳戶，衡情通常會先取得帳戶所有人
    之同意才使用，否則一旦帳戶遭所有人先予掛失，被害人陸
    續匯入之款項，即遭凍結無法提領，帳戶所有人反可輕易辦
    理補發存簿或變更印鑑、密碼，將款項提領一空，有意犯罪
    者斷無甘冒此風險之可能。從而，被告所有之上開帳戶，應
    係由被告提供予利用此等帳戶詐騙之人使用之情，益臻明確
    。
六、綜上，本案事證明確，被告所辯為臨訟飾卸脫免之詞，難以
    採信，其幫助詐欺之犯行，堪以認定，應依法論科。
肆、論罪科刑及併案審理：
一、核被告所為，係犯刑法第30條第1 項、第339 條第1 項之幫
    助犯詐欺取財罪。又被告所為係幫助犯，爰依刑法第30條第
    2 項之規定，按正犯之刑減輕之。
二、被告以一行為交付富邦銀行、合庫銀行、新光銀行帳戶之提
    款卡及密碼，致被害人甲○○（起訴犯罪事實）、丙○○（
    併案犯罪事實）因而受騙，而匯款至被告所申設之上開帳戶
    ，被告一行為侵害二位被害人不同之財產法益，為想像競合
    犯，應依刑法第55條規定，從一重處斷。
三、玆審酌被告於本院審理時狡辯否認犯行，並無悔意，犯罪後
    之態度明顯不佳，其將自己帳戶提供他人作非法使用，對於
    社會交易安全產生負面影響甚大，且增加政府查緝此類犯罪
    之困難，尚使不法詐欺集團順利掩飾其詐欺所得之財物，嚴
    重侵損被害人財產，助長詐騙犯罪風氣之猖獗之情節非輕，
    惟念及被告無犯罪前科紀錄，有臺灣高等法院被告前案紀錄
    表在卷可按（見本院卷1 第1 頁），及被告並未實際參與詐
    騙行為，所為係幫助犯，被害人甲○○、丙○○受騙匯入被
    告帳戶之款項分別為28萬3,422 元、1 萬5,790 元，及斟酌
    被告高職肄業，犯罪時僅19歲等一切情狀，爰量處如主文所
    示之刑，並諭知如易科罰金之折算標準。
四、又臺灣臺北地方法院檢察署檢察官以98年度偵字第8554號移
    送併案審理之犯罪事實，即如事實欄二所示被害人丙○○之
    併案犯罪事實，與本案被害人甲○○之起訴犯罪事實，二者
    間係被告同一之一個幫助行為侵害二位被害人不同之財產法
    益，為想像競合犯之法律上同一犯罪事實，為起訴效力所及
    ，本院自得併予審究，附此敘明。
據上論斷，應依刑事訴訟法第299 條第1 項前段，刑法第30條第
1項 前段、第2 項、第339 條第1 項、第55條、第41條第1 項前
段，刑法施行法第1 條之1 ，判決如主文。
本案經檢察官呂俊儒到庭執行職務。
中    華    民    國    98    年    8     月    12    日
                  刑事第十九庭審判長法  官  施添寶
                                    法  官  吳俊龍
                                    法  官  紀文惠
上正本證明與原本無異。
如不服本判決應於收受本判決後10日內向本院提出上訴書狀，並
應敘述具體理由，如未敘述上訴理由者，應於上訴期間屆滿後20
日內補提理由書狀於本院（均須按他造當事人之人數附繕本）「
切勿逕送上級法院」。告訴人或被害人如對於本判決不服者，應
具備理由請求檢察官上訴，其上訴期間之計算係以檢察官收受判
決正本之日期為準。
                                    書記官  游曉婷
中    華    民    國    98    年    8     月    12    日
附錄本件論罪科刑法條：
中華民國刑法第339條
意圖為自己或第三人不法之所有，以詐術使人將本人或第三人之
物交付者，處5年以下有期徒刑、拘役或科或併科1千元以下罰金
。
以前項方法得財產上不法之利益或使第三人得之者，亦同。
前二項之未遂犯罰之。


司法院資訊處製作；財團法人民間司法改革基金會備份。
